臺灣高等法院刑事判決　　　　　　　　　　　　　九十一年度上易字第二二二二號
　　上　訴　人　臺灣臺北地方法院檢察署檢察官
　　被　　　告　甲○○○
右上訴人，因被告詐欺案件，不服臺灣台北地方法院九十一年度易緝字第五十一號，
中華民國九十一年六月二十二日第一審判決（起訴案號：臺灣台北地方法院檢察署八
十年度偵字第一四八０九號）提起上訴，本院判決如左：
    主  文
原判決撤銷。
甲○○○意圖為自己不法之所有，以詐術使人將本人之物交付，處有期徒刑陸月，如
易科罰金以參拾元折算壹日，減為有期徒刑參月，如易科罰金以參拾元折算壹日
    事  實
一、甲○○○於民國（下同）七十八年十月間參加乙○○（會單記載會首為陳素修）
    所召集之互助會，會期自七十八年十月五日起至八十年十二月五日止，每會新台
    幣（下同）三萬元，會員連會首在內共計二十七人，每月五日開標一次，採內標
    方式標會，會員標得會款後，自次月起應按期繳納死會會款至會期期滿為止，詎
    甲○○○明知其並無按期繳納死會會款之意思，竟意圖為自己不法之所有，於七
    十九年二月五日向乙○○表示欲以九千三百元之標息標取會款，致乙○○陷於錯
    誤，宣布由甲○○○得標，乙○○再向如附表所示活會會員（二十二會）收取共
    計四十五萬五千四百元會款轉交予李蘇美蓉，惟自次月起（即七十九年三月五日
    起）甲○○○即拒不繳納死會會款，屢經催討，其均避不見面，乙○○始知受騙
    。
二、案經乙○○訴由臺北市政府警察局松山分局報請臺灣臺北地方法院檢察署檢察官
    偵查起訴。
    理  由
一、訊據被告甲○○○矢口否認有何詐欺取財之犯行，辯稱：是乙○○用伊的名字作
    人頭會員，伊從來沒有繳過會款，互助會是伊幫乙○○標的，伊沒有拿到會錢云
    云，惟查，右揭事實業據告訴人乙○○指訴甚詳，並有互助會會單及存證信函各
    一紙附卷可按（見偵查卷第五至七頁），且訊之被告亦供承互助會會單上簽收會
    款之署押確係伊所寫的沒錯等語（見原審九十一年四月四日訊問筆錄第三頁），
    另證人即會員張郭鈺雪於原審調查時結證稱：伊用郭美晴名義參加互助會，被告
    向告訴人領取得標會款時，伊也拿會款去，當場有很多人在場，告訴人在算錢，
    說阿美（即被告）標到，說算一算要拿給她，我沒有看到拿錢給被告，但是我事
    後知道被告倒會，我有跟告訴人去找被告，有找到，但是她躲在家裡不開門，每
    次開標時被告都有在場，但是得標後就沒有看到她，被告並無說過互助會是幫告
    訴人參加的，只說她要標尾會，但是很快就標走等語（見原審九十一年四月十八
    日訊問筆錄第二、三、五頁）；另證人即會員郭秀媚亦於原審到庭結證稱：被告
    有參加互助會。很早就把會標走，得標時伊有在場，是被告親自填寫標單，被告
    並未說過告訴人借她之名參加互助會，是被告本身參加互助會，告訴人在家中交
    會款給被告時伊有在，當日剛好伊拿會錢進去，告訴人還請伊幫她數錢，會款總
    共五十幾萬元。被告標會後就不見人影，伊有陪告訴人去松山分局備案等語（見
    原審前揭訊問筆錄第五至八頁），綜前開證物及證人證詞所示，顯見被告確有參
    加上開互助會，且於標得會款後，旋即拒不繳納死會會款之事實，其有詐欺意圖
    甚明，所辯前揭情詞，顯屬事後卸責諉詞，委無可採，事證明確，被告詐欺犯行
    足堪認定。
二、核被告甲○○○所為，係犯刑法第三百三十九條第一項之詐欺取財罪。原審以被
    告罪證明確，予以論科，固非無見，惟查以原審判決主文以被告甲○○○意圖為
    自己不法之所有，以詐術使人將本人之物交付，判處有期徒刑十月，卻諭知易科
    罰金之折算標準，已有未洽，而主文諭知減為有期徒刑五月，卻於理由內記載減
    為有期徒刑三月，主文與理由顯屬矛盾，又被告詐欺活會二十二會，金額共計四
    十五萬五千四百元，卻認定係詐欺活會金額為五十七萬五千四百元，事實認定亦
    有未合。是公訴人上訴意旨據此指摘原判決不當，為有理由，自應由本院將原判
    決撤銷改判。爰審酌被告之素行、品行、犯罪之動機、目的、手段，及對被害人
    所造成之損害，且於犯後並未坦承犯行，亦未與告訴人達成和解等一切情狀，量
    處如主文所示之刑，查本件被告犯罪行為之時間，係在中華民國七十九年十月三
    十一日以前，合於中華民國八十年罪犯減刑條例第二條第一項第二款第三目、第
    四條第二項之減刑條件，應減其宣告刑二分之一，故減為有期徒刑三月。末按，
    被告行為後，刑法第四十一條業已於九十年一月四日修正，並於九十年一月十日
    經總統公布，於九十年一月十二日生效，修正前刑法第四十一條係規定：「犯最
    重本刑為三年以下有期徒刑以下刑之罪，而受六月以下有期徒刑或拘役之宣告，
    因身體、教育、職業或家庭之關係，執行顯有困難，得以一元以上三元以下折算
    一日，易科罰金」之規定，修正後則規定：「犯最重本刑為五年以下有期徒刑以
    下之刑之罪，而受六個月以下有期徒刑或拘役之宣告，因身體、教育、職業、家
    庭之關係或其他正當事由，執行顯有困難者，得以一元以上三元以下折算一日，
    易科罰金。但確因不執行所宣告之刑，難收矯正之效，或難以維持法秩序者，不
    在此限。」，是修正後之刑法第四十一條第一項前段業已擴大得易科罰金之範圍
    ，依新舊法比較結果，應以新法較有利於被告，故本件即應適用修正後刑法第四
    十一條第一項前段規定均諭知易科罰金之折算標準。另查被告行為後，罰金罰鍰
    提高標準條例第二條已於八十二年二月五日公布施行，於同年月七日生效，比較
    新舊法，其易科罰金之折算標準自十倍提高至一百倍，應以舊法較有利於被告，
    依刑法第二條第一項但書之規定，應適用最有利於行為人之法律，爰依修正前戡
    亂時期罰金罰鍰提高標準條例第二條第一項之規定諭知其折算標準，併此敘明。
據上論斷，應依刑事訴訟法第三百六十九條第一項前段、第三百六十四條、第二百九
十九條第一項前段、刑法第二條第一項、第三百三十九條第一項、第四十一條第一項
前段，中華民國八十年罪犯減刑條例第二條第一項第二款第三目、第四條第二項、第
八條，戡亂時期罰金罰鍰提高標準條例第一條前段、第二條第一項判決如主文。
本案經檢察官陳文琪到庭執行職務。
中      華      民      國      九十一      年      九    月    十七    日
                              臺灣高等法院刑事第十六庭
                                  審判長法  官  許  增  男
                                        法  官  黃  鴻  昌
                                        法  官  周  煙  平
右正本證明與原本無異。
不得上訴。
                                        書記官  鄭  信  昱
中      華      民      國      九十一      年      九    月    十七    日
附錄：本案論罪科刑法條全文
刑法第三百三十九條第一項
意圖為自己或第三人不法之所有，以詐術使人將本人或第三人之物交付者，處五年以
下有期徒刑、拘役或科或併科一千元以下罰金。
附表：
活會會員：李湘萍、蔡炳輝、曾惠英、游一中、楊鳳翔、邱英鳳、林美淨、蔡茂雄、
金偉淼、文華、朱溪源、李新煌、黃亦桐、王德明、王婷婷、陳國偉、郭秀娟、郭情
美（張郭鈺雪）、乙○○、趙永生、何佳華、陳水誠共二十二會。
